【裁判字號】    99,交抗,698
【裁判日期】    991007
【裁判案由】    聲明異議
【裁判全文】
臺灣高等法院臺中分院刑事裁定         99年度交抗字第698號
抗  告  人
即受處分人  甲○○
上列抗告人因違反道路交通管理處罰條例聲明異議案件，不服臺
灣臺中地方法院中華民國99年7月8日所為裁定（99年度交聲字第
2764號）提起抗告，本院裁定如下：
    主  文
原裁定撤銷，發回臺灣臺中地方法院。
    理  由
一、抗告人即受處分人甲○○（以下稱抗告人）抗告意旨略以：
    抗告人於民國97年6月3日違反交通規定而遭罰緩處分，已經
    繳納完畢，惟原舉發機關即台北市警察局信義分局來函（北
    市警信分交字第09934222000號）所記載違規地點為北市○
    ○路與市府路口，而原審裁定理由欄四所記載違規位置是在
    仁愛路與市府路口顯然不同，故原審裁定書顯有瑕疵，依法
    無效，爰提起本件抗告，請求撤銷原裁定，更為適當之裁定
    云云。
二、原處分機關略以：抗告人於97年6月3日10時48分許，駕駛車
    牌號碼273-EV號營業一般小客車，在臺北市○○路與市府路
    口，因「直行車占用最外側轉彎專用車道」之違規，而為臺
    北市政府警察局信義分局員警依道路交通管理處罰條例第48
    條第1項第7款規定攔停舉發。抗告人於97年6月17日完納罰
    鍰新臺幣（下同）600元，並記違規點數1點，完成結案。嗣
    於99年2月8日申訴，經舉發機關於99年2月25日以北市警信
    分交字第09934222000號函覆，再於99年6月30日由抗告人至
    原處分機關簽收裁監稽違字第裁61-A00WM1941號裁決書，爰
    依道路交通管理處罰條例第48條第1項第7款規定及警方舉發
    之違規事實裁處等語。
三、抗告人原聲明異議意旨略以：97年6月3日抗告人駕車行經松
    高路準備左轉逸仙路（前方是國父紀念館側門），因右轉燈
    準備右轉往忠孝東路方向，但突然燈號轉為紅燈，就緊急煞
    車停止，突然警員要求提出證件並立刻開單，以直行車佔用
    最外側轉彎專用車道為由罰鍰600元，然而右轉燈號車道，
    已轉為紅燈，若不停止則為闖紅燈，不能停止在最外側專用
    車道，又能停哪裡，爰聲明異議等語。
四、按道路交通管理處罰條例第8條規定：「（第1項）違反本條
    例之行為，由下列機關處罰之：一、第12條至第68條由公路
    主管機關處罰。二、第69條至第84條由警察機關處罰。（第
    2項）前項處罰於裁決前，應給予違規行為人陳述之機會。
    （第3項）第1項第1款之處罰，公路主管機關應設置交通裁
    決單位辦理；其組織規程由交通部、直轄市政府定之。」同
    條例第92條第3項規定：「本條例之罰鍰基準、舉發或輕微
    違規勸導、罰鍰繳納、向處罰機關陳述意見或裁決之處理程
    序、分期繳納之申請條件、分期期數、不依限期繳納之處理
    、分期處理規定及繳納機構等事項之處理細則，由交通部會
    同內政部定之。」同條例第9條第1項規定：「本條例所定罰
    鍰之處罰，受處罰人接獲違反道路交通管理事件通知單後，
    於15日內得不經裁決，逕依第92條第3項之罰鍰基準規定，
    向指定之處所繳納結案；不服舉發事實者，應於15日內，向
    處罰機關陳述意見；其不依通知所定期限前往指定處所聽候
    裁決，且未依規定期限繳納罰鍰結案或向處罰機關陳述意見
    者，處罰機關得逕行裁決之。」另違反道路交通管理事件統
    一裁罰基準及處理細則（下稱裁罰基準及處理細則）第41條
    第1項、第2項、第4項規定：「（第1項）本條例所定罰鍰之
    處罰事件已依限期到案，除有繼續調查必要外，其有下列情
    形之一者，得不經裁決逕依基準表期限內自動繳納之規定收
    繳罰鍰結案：一、行為人對舉發事實承認無訛。二、行為人
    委託他人到案接受處罰。（第2項）行為人逾指定應到案日
    期後到案，而有前項第1款、第2款情形者，得逕依基準表逾
    越繳納期限之規定，收繳罰鍰結案。（第4項）處罰機關對
    於非屬第1項情形之案件，或行為人到案陳述不服舉發者，
    應使用違反道路交通管理事件裁決書裁決之。」同細則第48
    條第1項、第3項規定：「（第1項）違反道路交通管理事件
    ，行為人認為舉發之事實與違規情形相符者，得於接獲通知
    單後，親自或委託他人持該通知單，不經裁決向指定之處所
    ，逕依裁罰基準執行並繳納罰鍰結案。（第3項）前二項違
    反行為，依法規應併執行罰鍰及其他處分者，處罰機關於收
    到其繳納之罰鍰後，應逕行裁決該其他處分，並於裁決書處
    罰主文註明罰鍰已收繳，送達受處分人。」同細則第59條第
    2項規定：「依第48條第1項辦理經繳納罰鍰後，若有不服者
    ，得於20日內向處罰機關陳述。」另參照道路交通管理處罰
    條例第9條於90年1月17日修正之立法理由謂：「為簡化行為
    人認為舉發之事實與違規情形相符者，到達指定處所聽候裁
    決之不便，得於15日內不經裁決逕依規定之罰鍰標準，自動
    向指定之處所繳納結案；如有不服舉發事實者，始應於15日
    內，向處罰機關陳述意見或提出陳述書。另不依通知所定限
    期前往指定處所聽候裁決且提出陳述書者，處罰機關得逕行
    裁決。」由上開規定及立法理由得知，就違反道路交通管理
    處罰條例第12條至第68條之交通違規行為，現行法制係採舉
    發機關與裁罰機關分離原則，即交通違規行為經舉發後，其
    處罰尚須經由公路主管機關設置之交通裁決單位（即處罰機
    關）以書面裁決為之，僅例外因為便民及簡化裁罰程序，始
    另規定於受處罰人接獲違反道路交通管理事件通知單後，於
    15日內自動依裁罰基準規定，向指定之處所繳納時，予以結
    案，而暫免由處罰機關為書面裁決處罰。但此之「結案」僅
    生在行政流程上結案之效果而已，並不發生對違規行為之終
    局裁決處罰確定之效果，即該結案並不等同已為裁決處分，
    蓋法令仍允許自動繳納罰款之受處罰人事後於20日內向「處
    罰機關」為不服之「陳述」（即救濟，處罰機關就此仍應為
    裁決）。又此種於裁罰基準及處理細則為因應自動繳納罰款
    後之不服而增設之陳述救濟途徑，並不同於受處分人對裁處
    罰機關書面裁決不服之救濟途徑，後者係依道路交通管理處
    罰條例第87條規定，即由受處分人，於接到裁決書之翌日起
    20日內，以向管轄「地方法院」「聲明異議」方式為之，此
    二者救濟之設計明顯有所不同。甚且，後者之不服救濟係本
    於母法即道路交通管理處罰條例所明定向司法機關請求裁判
    之聲明異議權，為憲法所保障之訴訟權，前者則僅係基於子
    法即裁罰基準及處理細則所創設之向原處罰機關聲明之不服
    陳述權，基於子法不得逾越母法，公法上權利不得剝奪，前
    者之不服陳述權自不能亦無法取代後者之聲明異議權，是以
    即使自動繳納罰款之受處分人，於依裁罰基準及處理細則規
    定繳納罰款後，縱使未於規定期間內陳述不服，因該自動繳
    納罰款之結案，終究與處罰機關之書面裁決有別，並不當然
    發生對違規行為之終局裁決處罰確定之效果，於就同一違規
    行為經處罰機關另為裁決處罰時，受處分人自得再依法就該
    裁決處分，行使聲明異議權以資救濟，蓋人民對國家任何公
    權力作用行為均應有救濟之權，此為當然之理，否則將生處
    罰機關已為裁決處分，卻無法對之聲明異議之謬。
五、經查：
  (一)本件抗告人於97年6月3日10時48分許，駕駛車牌號碼273-EV
    號營業一般小客車，在臺北市○○路與市府路口，因「直行
    車占用最外側轉彎專用車道」之違規，而為臺北市政府警察
    局信義分局員警依道路交通管理處罰條例第48條第1項第7款
    規定，以北市警交字第A00WM1941號舉發違反道路交通管理
    事件通知單當場舉發，抗告人於收受上開舉發通知單後，不
    待裁決，即於97年6月17日自動繳納罰款結案，嗣於99年2月
    8 日再向原處分機關提出陳述，經原處分機關於99年6月30
    日作出裁決處分，抗告人並於同日向原處分機關提起聲明異
    議等情，有臺北市政府警察局信義分局書函影本、違規查詢
    報表影本、原處分機關裁決書各1件在卷可稽（原審卷第3、
    4 、7、8頁）。本件抗告人於自動到案繳納交通違規罰鍰後
    ，未於20日內陳述不服，揆諸前揭說明，抗告人之自動到案
    繳納交通違規罰鍰，僅生行政結案之效果，終究非原處分機
    關之裁決，並不當然發生對違規行為之終局裁決處罰確定之
    效果，此由本件原處分機關嗣後再於99年6月30日因抗告人
    之不服陳述，隨即就抗告人之交通違規行為裁決處罰即明。
    則抗告人對原處分機關於99年6月30日之裁決處分，自得依
    法於法定期間內向管轄之地方法院聲明異議，乃屬當然。
  (二)原審法院對抗告人之聲明異議，以裁罰基準及處理細則第48
    條第1項之規定，認定抗告人既已於97年6月17日自動繳納罰
    鍰結案，如有不服，應於繳納罰款完畢後20日內，向監理機
    關提出陳述。惟其遲至99年2月8日始對該處分不服向原處分
    機關為陳述，則該處分業因結案逾20日而不得再向原處分機
    關陳述，並因而不得向法院聲明異議。故本件異議顯已逾期
    ，而不合法律上程式，且無從補正，應予駁回，固非無見。
    惟原裁定顯係將母法即道路交通管理處罰條例之聲明異議，
    與子法即裁罰基準及處理細則之不服陳述，二者不同之救濟
    途徑混為一談，且係以抗告人未遵守子法不服陳述之期限，
    而創設母法就聲明異議規定所無之權利限制，自亦有以子法
    逾越母法之失。是抗告人於原處分機關為裁決處分當日即聲
    明異議，並無逾越法定異議期限，易言之，抗告人聲明異議
    在程序上係屬合法，自不得因抗告人之不服陳述期間已經過
    而受影響，否則即有違憲法保障人民訴訟權之核心價值，即
    「有權利斯有救濟」之法理，至本件抗告人所爭執之實體事
    項是否有理由，仍尚待法院必須進一步審查，自不待言。是
    抗告人之抗告意旨雖未指摘及此，惟原裁定既有上開疏誤，
    仍應由本院將原裁定撤銷，並因原裁定係從程序上駁回抗告
    人之聲明異議，基於維護聲明異議權人及原處分機關之審級
    利益，爰將本件發回原審法院更為妥適之裁定。
六、據上論斷，應依道路交通案件處理辦法第26條、刑事訴訟法
    第413條前段，裁定如主文。
中    華    民    國    99    年    10    月    7     日
            刑事第五庭  審判長法  官  趙  春  碧
                              法  官  林  宜  民
                              法  官  賴  恭  利
上列正本證明與原本無異。
不得再抗告。
                              書記官  林  育  萱

中    華    民    國    99    年    10    月    7     日

司法院資訊處製作；財團法人民間司法改革基金會備份。
